【裁判字號】    99,台上,824
【裁判日期】    990210
【裁判案由】    殺人未遂
【裁判全文】
最高法院刑事判決              九十九年度台上字第八二四號
上  訴  人  甲○○
選任辯護人  沈奕瑋律師
上列上訴人因殺人未遂案件，不服台灣高等法院中華民國九十六
年十月十六日第二審判決（九十六年度上易字第一九七一號，起
訴案號：台灣板橋地方法院檢察署九十五年度偵字第一七九五七
號），提起上訴，本院判決如下：
    主  文
原判決撤銷，發回台灣高等法院。
    理  由
本件原判決認定上訴人甲○○於民國九十五年五月十七日上午三
時許，在台北縣新莊市○○街十七號五樓告訴人乙○○住處，酒
後持剪刀欲割腕自殺，告訴人見狀出手握住剪刀制止，致告訴人
左、右手指多處撕裂傷。詎上訴人明知手腕、頸部下之動脈，若
持尖銳刀器刺割，將可能導致人失血過多死亡，竟仍萌殺人之犯
意，持上開剪刀猛力刺割告訴人頸部、右手腕等處，致告訴人頸
部深部裂傷、右腕部深裂傷併肌腱、神經血管斷裂。嗣告訴人因
失血過多昏迷，上訴人亦因飲酒及服用之安眠藥作用而沈睡。嗣
告訴人清醒後，撥打電話向楊錫欽求救，上訴人則阻止之，延至
同日下午三時三十分許，上訴人乃同意招攬計程車，與告訴人共
同搭乘前往新泰綜合醫院救治，防止告訴人可能因失血過多招致
死亡結果而未遂等情。因而撤銷第一審諭知上訴人無罪之判決，
比較行為時及裁判時之法律，適用最有利於上訴人之規定，改判
仍論處上訴人殺人未遂罪刑。固非無見。
惟查：（一）、被害人之陳述如無瑕疵，且就其他方面調查又與
事實相符，固足採為科刑之基礎，倘其陳述尚有瑕疵，而在未究
明前，遽採為論罪科刑之根據，即難認為適法。原判決捨棄告訴
人即被害人於警詢初供所述其因飲酒，受傷住院期間僅知自己大
量出血，並不知已受傷及受傷之原因等語不採，而採信告訴人嗣
於第二次警詢以迄法院審理中所改稱其係於勸阻上訴人持剪刀自
戕之際，遭上訴人持剪刀割刺成傷等語，認定上訴人殺害告訴人
未遂，固於理由中，引用證人即為告訴人製作警詢筆錄之警員黃
建彰證言，說明告訴人前因驚嚇、失血過多而昏迷，可能致記憶
混亂，且第一次警詢時其傷勢未癒、施用藥物，在無法全然清晰
記憶下，不願在警詢時妄言，尚屬人情之常，故上開警詢初供要
不足據為有利於上訴人之認定云云。然告訴人受傷後係於九十五
年五月十八日下午就醫，迄同年月二十四日警員前往其住處詢問
時，其已出院，雖仍虛弱但精神狀況正常，有該警詢筆錄可按（
見偵查卷第七至九頁），並經警員黃建彰於第一審證述明確（見
第一審卷第六十八、六十九頁），則告訴人出院時痊癒之情形如
何？其既康復至得以出院之程度，是否仍因傷勢、用藥而處於無
法正常思考、陳述之狀態？此等疑慮，均攸關其第一次警詢初供
憑信性高低之判斷，自有釐清之必要，且此非不得向其就醫之新
泰綜合醫院查明。乃原判決未遑為該調查，復未說明其認定上訴
人因傷未癒，致影響記憶之理由，遽為不利於上訴人之判決，非
但證據調查職責猶嫌未盡，抑且理由不備。（二）、上訴人始終
陳稱案發當時，其係取用告訴人家中之水果刀割腕自殺，至告訴
人之傷，係告訴人自行造成等語；告訴人則屢次指稱案發當天，
上訴人並非持水果刀而係持剪刀自殺，其趨前以雙手握住雙刃制
止，致二手手指多處受傷，且遭上訴人持該剪刀刺傷其頸部及右
手腕等語。而查扣之告訴人家用水果刀及剪刀上似均沾染血跡，
有卷附照片為憑（見偵查卷第十七、十八頁），且經黃建彰結證
無訛（見第一審卷第七十頁），則案發當時，上訴人與告訴人二
人受傷，究為上開二凶器中之同一或不同凶器所造成？苟係不同
凶器所傷，則上訴人臨自殺之際，遭告訴人攔阻，是否得有餘裕
取用另一凶器割剌告訴人？此與上開供證何者為真之待證事項及
上訴人被訴殺人未遂罪責之認定均至有關係，自應辨明，以為證
據取捨之依據。乃原判決非但未詳為探求，即採信告訴人指訴，
且就與該指訴內容似相矛盾之上開水果刀亦沾有血跡之事實，如
何不足採，亦未置一詞，顯有理由不備之違失。（三）、九十五
年七月一起施行之修正後刑法第十九條第三項所規範不適用同條
第一、二項減免刑責規定之原因自由行為，乃指行為人在具有完
全刑事責任能力之階段，即對構成犯罪之事實具有故意，或應注
意並能注意或可得預見，竟基於犯罪之故意，或對該應注意並能
注意或能預見之犯罪事實疏於注意，而自陷於精神障礙或心智缺
陷狀態，致發生犯罪行為者。因其於精神、心智狀態正常之原因
行為階段，即對犯罪事實具有故意或應注意並能注意或可得預見
，而符合犯罪行為人於行為時具有責任能力方加以處罰之原則，
故應與精神、心智正常狀態下之犯罪行為同其處罰。原判決就上
訴人所辯其自案發前一日晚上十一、二時許起，即開始飲酒，其
間並服用安眠藥，故於翌日上午案發時，告訴人頸部及右手腕如
何受傷，其不得而知一節，雖以上訴人酩酊情狀係其自招，而認
依上開規定不能據為減輕刑責之藉口云云，然依原判決事實欄所
載，告訴人係於上訴人酒後持利刃自殺之際，因趨前勸阻而遭上
訴人殺害之事實，顯無從據以判斷上訴人於陷入酩酊之精神障礙
狀態前，與被害人飲酒之初，即有殺人之犯意，核與上開規定所
指不能減免刑責之原因自由行為不相適合，是原判決併有理由矛
盾之違誤。以上，或為上訴意旨所指摘，或係本院得依職權調查
之事項。原判決上述之違背法令影響於事實之確定，本院無可據
以為裁判，應認原判決有發回更審之原因。
據上論結，應依刑事訴訟法第三百九十七條、第四百零一條，判
決如主文。
中    華    民    國  九十九  年    二    月    十    日
                      最高法院刑事第四庭
                          審判長法官  張  淳  淙
                                法官  劉  介  民
                                法官  蔡  彩  貞
                                法官  陳  世  雄
                                法官  陳  國  文
本件正本證明與原本無異
                                      書  記  官
中    華    民    國  九十九  年    二    月  二十二  日
                                                      ｓ

司法院資訊處製作；財團法人民間司法改革基金會備份。
